【裁判字號】    95,訴,747
【裁判日期】    950523
【裁判案由】    請求核定租金等
【裁判全文】
臺灣臺中地方法院民事判決               95年度訴字第747號
原      告  鍾坤選
訴訟代理人  丙○○
被      告  乙○○○
訴訟代理人  甲○○
上列當事人間請求核定租金等事件，本院於民國95年5月9日言詞
辯論終結，判決如下：
    主      文
核定被告就門牌號碼臺中市○○區○○路二三九號房屋占用臺中
市○○區○○段四二三號及四二四號土地，面積合計五十點五七
平方公尺，自民國九十四年二月二十一日起至同年四月六日止，
每月應給付原告之租金為新臺幣肆仟柒佰貳拾元。
被告應給付原告新臺幣柒仟零拾元，及自民國九十五年三月
二十八日起至清償日止，按週年利率百分之五計算之利息。
原告其餘之訴駁回。
訴訟費用由被告負擔百分之四，餘由原告負擔。
本判決第二項及該部分訴訟費用得假執行；但被告如以新臺幣柒
仟零拾元為原告預供擔保，得免為假執行。
原告其餘假執行之聲請駁回。
    事實及理由
一、按訴狀送達後，原告不得將原訴變更或追加他訴。但被告於
    訴之變更或追加無異議，而為本案之言詞辯論者，視為同意
    變更或追加，民事訴訟法第255條第1項本文及第 2項分別定
    有明文。本件原告於起訴時，其聲明第1、2項，係請求本院
    核定被告就其所有之門牌號碼臺中市○○區○○路 239號房
    屋（以下簡稱系爭建物），占用原告所有之臺中市○○區○
    ○段423號土地（以下簡稱423號土地）面積27平方公尺及同
    段424號土地（以下簡稱424號土地）面積28平方公尺，自民
    國94年 2月21日起，至被告喪失上開房屋所有權之日止，應
    分別按月給付原告租金新臺幣（下同）10,620元及11,013元
    。嗣於起訴狀送達後，於本院最後言詞辯論期日，將原聲明
    第1、2項，變更為如後述本判決事實及理由欄第 2項聲明第
    (一)項所載，且被告無異議而為本案言詞辯論，是原告所為訴
    之變更，核與前揭規定相符，應予准許，合先敘明。
二、原告起訴主張：原告於本院93年度民執酉字第 43091號強制
    執行事件之拍賣程序中，就拍賣標的物：即上開地段423、4
    24號土地 (其中423號土地合併自同段421-5、423-2、423-9
    、423-10、424-3地號土地，424號土地合併自同段423-3、4
    23-4地號土地）、系爭未辦理保存登記之建物及臺中市○○
    區○○段241號建物（以下簡稱241號建物），均出價最高而
    成為拍定人，且就上述2筆土地及241號建物皆已繳納價金，
    經本院於94年2月21日發給權利移轉證書，取得該3筆不動產
    之所有權；至系爭建物部分，因被告於原告拍定後，主張其
    就該建物依土地法第34條之1第5項準用第 4項規定，有優先
    承買權，經本院上開強制執行事件認定被告就系爭建物確具
    優先承買資格，且被告其後已向本院繳納原告就系爭建物所
    出應買價格同額之價金，故本院於94年 2月21日公告宣示系
    爭建物原所有權人拒絕交出之權利書狀無效，由被告取得系
    爭建物所有權。惟系爭建物坐落於原告所有之上述 2筆土地
    上，占用之土地面積合計50.57平方公尺，依民法第876條規
    定，應視為兩造間就系爭建物坐落之基地有地上權之設定，
    被告自應給付原告租金。而上述 2筆土地附近商店林立、交
    通便利、生活機能完善，原告認以該等土地公告現值之年息
    8%核算系爭建物使用基地之租金，應無不當，惟原告曾向被
    告寄發包括94年12月20日臺中北屯郵局第9783號存證信函在
    內之數封信函，請求被告協商租金數額及給付欠租，被告均
    置之不理，爰依前揭規定提起本件訴訟，請求鈞院依上述標
    準核定被告就系爭建物占用原告所有之土地應給付之租金，
    另請求被告給付自94年2月21日至95年2月20日止之 1年期間
    ，按上開標準核定之租金總計259,600元；另自95年2月21日
    起，應繼續按上述標準按月給付原告租金。並聲明：(一)被告
    就系爭建物占用423號、424號土地，面積合計 50.57平方公
    尺部分，自94年 2月21日起，至被告喪失該建物所有權之日
    止，每月應給付原告租金19,891元【計算式：59,000元（即
    該2筆土地公告現值）×50.57（平方公尺（即系爭建物占用
    423、424號土地之總面積）×8%/12＝ 19,891元】；(二)被告
    應給付原告 259,600元，及自起訴狀繕本送達翌日起至清償
    日止，按週年利率5%計算之利息；另應自94年 2月21日起至
    喪失系爭建物所有權之日止，按月給付原告21,633元；(三)就
    第(二)項聲明，願供擔保，請准宣告假執行。
二、被告抗辯：系爭建物係由被告與訴外人王素朱 2人共有，且
    其2人已於94年4月 6日將該建物共同贈與訴外人王鴻文，是
    原告就系爭建物占用423、424號土地部分，僅得請求被告給
    付自其取得該2筆土地所有權之日（94年2月21日）起至94年
    4月6日止之租金數額1/2，至於94年4月 7日後之租金，則應
    改向王鴻文收取，不得請求被告給付。又系爭建物占用之土
    地係畸零地，週邊環境欠佳，且原告藉口在系爭建物之旁經
    營中古機車行，將系爭建物 1樓騎樓放滿中古機車，阻礙出
    入通道，致使用效益不彰，故被告自94年2月21日起至4月 6
    日止應給付原告之租金，應以系爭建物占用423、424號土地
    之面積，乘以該2筆土地公告地價年息2%，即3,596元為合宜
    （計算式：59,000元×50.57平方公尺×2%×44（日）/ 365
    （日）×1/2（即被告僅須負擔租金之半數）＝3,569元）等
    語；並聲明：駁回原告之訴及假執行之聲請，如受不利判決
    ，請准供擔保免為假執行之宣告。
三、以下事實為兩造所不爭執，且有原告提出之土地登記謄本影
    本2份、土地所有權狀影本2份、存證信函影本 1份及執行調
    查筆錄影本 1份附卷可稽，復經本院調取本院93年度執字第
    43091 號強制執行事件案卷，核閱其內之臺中市中正地政事
    務所建物測量成果圖、權利移轉證書及公告查明無誤，堪信
    為真實：
  (一)原告於本院93年度執字第 43091號強制執行事件之拍賣程序
    ，因出價最高而成為上述423、424號土地、系爭未辦理保存
    登記之建物及241號建物之拍定人，並經本院於94年2月21日
    發給上述2筆土地及241號建物之權利移轉證書，成為該 3筆
    不動產所有人。
  (二)被告於原告拍定系爭建物後，主張對系爭建物依土地法第34
    條之1第5項準用第 4項規定，有優先購買權，經本院上述執
    行事件認定被告就該建物確具優先承買資格，且被告於其後
    已向本院繳納與原告就該建物所出應買價格相同之金額，本
    院遂於94年 2月21日公告宣示系爭建物原所有權人拒絕交出
    之權利書狀無效，由被告取得系爭建物所有權。
  (三)系爭建物占用423、424號土地之面積合計50.57平方公尺。
  (四)原告曾於94年12月20日對被告寄發臺中北屯郵局第9783號存
    證信函，通知被告應於函到後 5日內與其洽商承租系爭建物
    坐落基地事宜，被告未予置理。
  (五)系爭建物自94年2月21日起至94年4月 6日止，係由被告占有
    使用。
四、按土地及其土地上之建築物，同屬於一人所有，而僅以土地
    或僅以建築物為抵押者，於抵押物拍賣時，視為已有地上權
    之設定，其地租由當事人協議定之，協議不諧時，得聲請法
    院定之；土地及其土地上之建築物，同屬於一人所有，而以
    土地及建築物為抵押者，如經拍賣，其土地與建築物之拍定
    人各異時，適用前項之規定，民法第 876條定有明文。查系
    爭建物係以上述423、424號土地合併前之臺中市○○區○○
    段423、423-2、423-3、424號土地為其基地，其中合併前之
    上開地段423、424號土地原為訴外人吳桃所有，另合併前之
    同段423-2及423-3號土地原為訴外人王培源、甲○○及王貴
    芳共有，且上述4人將該4筆土地均設定抵押權予訴外人合作
    金庫股份有限公司（以下簡稱合作金庫），並於90年12月13
    日登記完畢；至系爭建物則原本為被告、訴外人王素朱、王
    培源、甲○○及王貴芳公同共有。嗣合作金庫持對王培源、
    甲○○、王貴芳及吳桃之執行名義，就系爭建物及上述 4筆
    土地，均聲請本院以上開強制執行事件予以拍賣等情，有土
    地登記謄本、他項權利證明書、本院債權憑證及拍賣公告等
    ，附上開強制執行案卷內足憑，是系爭建物及其坐落基地，
    在被告因行使優先承買權及原告因在上開執行事件中拍定，
    而各自於94年 2月21日取得所有權前，本非屬同一人所有，
    故無從直接適用民法第 876條規定，擬制被告就系爭建物坐
    落基地有地上權存在。然原告對於系爭建物占用其所有土地
    一事，自其於94年2月21日取得該土地所有權1年多以來，從
    未表示異議，且其提起本件訴訟之目的，係在請求被告支付
    使用系爭建物坐落基地之租金，而非請求被告將系爭建物拆
    除後返還占用之土地，顯見原告同意系爭建物使用其所有之
    土地，惟認為使用土地之人須支付相當之對價，參酌上述條
    文之立法目的，在使土地及土地上之建築物，得獨立而為抵
    押權之標的物，若土地及土地上之建築物，屬於一人所有時
    ，得袛以土地或建築物為抵押權之標的物，而拍賣之物為抵
    押之土地時，其建築物之所有人，視為取得地上權人，仍得
    以其建築物利用其土地，拍賣之物為抵押之建築物時，其拍
    定人視為取得地上權人，一則使建築物得繼續利用其基地，
    不致因抵押物拍賣結果，該非抵押物形成無權占有或因而導
    致地上物須拆除之命運，再則賦與土地所有人得向建築物所
    有人收取地租，且在協議不成時得請求法院核定租金之權利
    ，以資平衡土地所有人與基地使用人二者之利益。本件雖因
    系爭建物及其坐落基地原非屬一人所有，致不符上述條文之
    要件，惟身為基地所有權人之原告已默許其上由被告優先承
    買之系爭建物使用土地，兩造僅係就被告使用土地期間應支
    付原告之地租數額為何，無法達成協議，是兩造間之利害關
    係，實與前開法條規定之情形甚為類似，故應認本件得類推
    適用前開民法第 876條規定，由土地所有人請求法院核定地
    租。是原告訴請本院核定被告使用系爭建物坐落基地期間之
    租金，依上說明，即無不合，應予准許。
五、次按租用基地建築房屋，其土地之租金，以不超過土地申報
    總價額年息10%為限，為土地法第97條第 1項、第105條所明
    定。本件參諸原告所提之土地登記謄本、被告所提之現場照
    片、本院上述強制執行事件案卷內所附由蕭萬調建築師事務
    所出具之不動產現值鑑估報告書、系爭土地地理位置圖及系
    爭建物測量成果圖等資料，審酌系爭建物坐落基地位於臺中
    市北屯區，該建物位處太原路 3段及北屯路交岔口，面對雙
    向 4線道之北屯路，交通便捷；又附近有合作金庫銀行、彰
    化銀行及國票綜合證券等金融證券機構，暨寶島眼鏡、全國
    電子等知名店家與其他諸多商店，市況繁榮，生活機能良好
    ；另系爭建物占用原告所有423、424號之土地面積為 50.57
    平方公尺，該2筆土地於93年1月之申報地價均為每平方公尺
    14,000元等情，認系爭建物占用上述2筆土地50.57平方公尺
    之租金，以上開土地申報總價額年息8%計算為適當。準此，
    被告自94年2月21日起因使用系爭建物而利用其坐落基地之
    期間，應按月給付原告之地租為4,720元（計算式：50.57（
    平方公尺）×14,000元×8%＝56,638元，56,638元/12（月
    ）= 4,720元，元以下四捨五入）。原告雖主張：被告就系
    爭建物占用423、424號土地上述面積之租金，應以該2筆土
    地公告現值（即每平方公尺59,000元）之年息8%為計算標準
    等語，然按土地法97條所稱之土地申報總價，依土地法施行
    法第25條：「土地價額，依法定地價」規定，為法定地價；
    而所謂法定地價，依土地法第148條規定，係為土地所有人
    依該法規定所申報之地價，在平均地權條例施行區域，當係
    指土地所有人於地政機關舉辦規定地價或重新規定地價之時
    ，其公告申報地價期間自行申報之地價，未於該期間內申報
    ，地政機關公告之地價而言（參看該條例第16條）。至於土
    地公告現值，乃為直轄市及縣市地政機關就轄區內土地，分
    別區段、地目、地價等級，經常調查地價動態及市價每年編
    製之土地現值表，經地價評議委員會評定後，分區公告者（
    同條例第46條參照），與前述因規定地價或重新規定地價所
    公告之地價，顯有不同。是原告主張本院應以423、424號土
    地之公告現值，作為核定被告應給付系爭房屋占用土地租金
    之基準，與前揭法律規定不符，自無可採。故原告請求本院
    核定被告自94年 2月21日取得系爭建物所有權之日起，應按
    月給付原告該建物坐落基地之租金數額，在4,720元之範圍
    內，洵屬有據，逾該數額之請求即無理由。
六、被告承買之系爭建物因利用原告所有之基地而應給付原告之
    租金，既經本院核定如上，則原告進而請求被告給付地租，
    基於訴訟經濟原則，當無不可。原告主張被告自94月 2月21
    日至同年4月6日曾占有使用系爭建物一節，為被告所不爭執
    ，則其請求被告依本院核定之標準（即每月 4,720元）給付
    該段期間之租金7,033元（計算式：(8/28+1+6/30)X 4,720=
    7,033 ，小數點以下四捨五入），自屬有據。被告雖抗辯：
    系爭建物係其與訴外人王素朱公同共有，原告僅得請求其給
    付該建物坐落基地租金之半數等語，然為原告所否認，經查
    ，系爭建物在本院強制執行事件拍賣之前，為被告、訴外人
    王素朱、王培源、甲○○及王貴芳公同共有，固如前述，且
    被告與王素朱於原告拍定該建物後，曾依據土地法第34條之
    1第5項準用第 4項規定，行使公同共有人就該建物之優先承
    買權，復有其2人於94年1月17日共同出具之民事聲明狀，附
    本院上開強制執行案卷內可稽。惟王素朱嗣於同年月26日出
    具拋棄書，聲明拋棄就系爭建物之優先承買權，同意由被告
    承購該建物之全部，且被告於其後係單獨將購買系爭建物之
    全部價金繳納本院，本院就系爭建物於94年 2月21日所為宣
    示原所有權人未交出書據無效之公告，亦僅列被告 1人為該
    建物之買受人等情，另有該強制執行案卷內所附拋棄書、本
    院強制執行案款收據及公告等足憑，顯見系爭建物係由被告
    1 人行使優先承買權，是該建物自本院於94年 2月21日為上
    開公告後，即由被告單獨取得所有權，王素朱已不復為該建
    物之公同共有人，則被告就其自94年2月21日起至同年4月 6
    日占用系爭建物期間，自應依本院核定之上述租金標準給付
    全部租金予原告，被告抗辯其僅須負擔該段期間地租之 1/2
    云云，委無足取。
七、至原告另主張被告自94年4月7日迄今均繼續占用系爭建物，
    故被告應給付原告自94年4月7日起至95年 2月20日止，利用
    該建物坐落基地之租金，並自95年 2月21日起繼續按月給付
    原告地租等語，為被告所否認，並抗辯：其已於94年4月6日
    將系爭建物贈與訴外人王鴻文等語。而被告所辯上情，業據
    其提出與所述情節相符之土地建築改良物贈與所有權移轉契
    約書影本 1件為證，且原告對於該份私文書之真正既無爭執
    ，是被告前揭抗辯堪信屬實。又王鴻文為75年 8月26日生，
    於受贈系爭建物時雖尚為限制行為能力人，然依民法第77條
    ：「限制行為能力人為意思表示及受意思表示，應得法定代
    理人之允許。但純獲法律上之利益，或依其年齡及身份、日
    常生活所必需者，不在此限」規定，其獲得被告贈與系爭建
    物係純獲法律上利益，故無須得法定代理人之允許即生效力
    ，附此敘明。次參諸被告於本院95年5月9日言詞辯論期日陳
    稱：系爭建物現由王鴻文出租他人，每月租金7,000元等情
    ，亦未見原告有何爭執，顯見被告已將系爭建物交付王鴻文
    使用收益無訛，則依最高法院67年2月21日67年度第2次民事
    庭庭長會議決定(一)：「按未辦理保存登記之建築物為讓與時
    ，雖因未辦理保存登記致不能辦理所有權移轉登記，該建築
    物之所有權不能發生讓與之效力，但受讓人與讓與人間，如
    無相反之約定，應認為讓與人已將該建築物之事實上處分權
    讓與受讓人」，及最高法院48年臺上字第1457號判例「房屋
    性質上不能與土地使用權分離而存在，亦即使用房屋必須使
    用該房屋之地基（以下略）」之意旨，應認被告業將系爭建
    物之事實上處分權讓與王鴻文，且系爭建物坐落之基地，自
    被告於94年4月6日將該建物贈與王鴻文之後，即由王鴻文使
    用，則被告抗辯：原告自94年4月7日起，應向王鴻文收取系
    爭建物坐落基地之租金等語，自屬有據。至原告主張：系爭
    建物未辦理保存登記，故被告無從以上述贈與契約讓與該建
    物所有權予王鴻文等情，固與前揭最高法院民事庭庭長會議
    決定之旨趣相符，然原告提起本件訴訟之目的，既在請求被
    告支付系爭建物占用其所有土地之租金，則被告自僅須就其
    實際因使用該建物而利用其坐落基地期間，應給付原告之地
    租，負清償責任；而承前所述，系爭建物自94年4月7日起，
    既已非由被告占有使用，被告自斯時起即無再就該建物占用
    之土地使用收益之情，原告於其後當應向實際占用系爭建物
    坐落基地之人，請求支付使用土地之對價，而不得請求被告
    繼續給付地租，此與系爭建物之所有權，是否經被告讓與王
    鴻文，要屬二事，則原告以被告並未將系爭建物所有權讓與
    王鴻文為由，主張被告於94年4月7日後仍應向原告給付該建
    物坐落基地之租金，容有誤會，尚非可採。
八、綜上所述，原告請求本院核定被告自94年 2月21日起占用系
    爭建物期間，就該建物坐落之原告所有423、424號土地面積
    合計50.57平方公尺，應按月給付原告租金4,720元，並請求
    被告依此標準，給付其自94年2月21日起，至其於同年4月 6
    日將系爭建物讓由訴外人王鴻文使用收益而終止占用上開土
    地時止之租金 7,033元，及該項未定期限之給付，自原告以
    本件起訴狀繕本對被告所為給付之催告，經被告收受之翌日
    （即95年 3月28日）起至清償日止，按週年利率5%計算之法
    定遲延利息部分，為有理由，應予准許。至其請求本院核定
    系爭建物占用上述2筆土地部分之租金數額逾4,720元部分、
    及請求被告自94年2月21日起至同年4月 6日止給付之租金逾
    每月4,720元部分、另請求被告自94年4月 6日後仍應就系爭
    建物坐落土地按月給付其租金部分，依上說明，均屬無據，
    應予駁回。
九、本判決第2項命被告給付之金額未逾500,000元，依民事訴訟
    法第389條第5款規定，本院應依職權宣告假執行，原告陳明
    願供擔保，聲請宣告假執行，僅係促使本院發動職權為假執
    行之宣告，本院就此部分聲請無庸為准駁之諭知；至被告就
    此部分亦陳明願供擔保請准免為假執行，核無不合，爰酌定
    相當擔保金額准許之；至原告敗訴部分，其假執行之聲請因
    訴之駁回而失所依附，應併駁回。
十、訴訟費用負擔之依據：民事訴訟法第79條。
中    華    民    國    95    年    5     月    23    日
                  民事第一庭    法  官  鍾啟煒
正本係照原本作成。
如對本判決上訴，須於判決送達後20日內向本院提出上訴狀。
中    華    民    國    95    年    5     月    23    日
                                書記官  林素妃


司法院資訊處製作；財團法人民間司法改革基金會備份。
